臺灣高等法院刑事判決　　　　　　　　96年度上訴字第3306號
　　上　訴　人　臺灣臺北地方法院檢察署檢察官
　　被　　　告　乙○○
　　選任辯護人　邵正良律師
上列上訴人因被告家暴殺人未遂案件，不服臺灣臺北地方法院96
年度訴字第110號，中華民國96年6月29日第一審判決（起訴案號
：臺灣臺北地方法院檢察署95年度偵字第19826號）， 提起上訴
，本院判決如下：
    主  文
上訴駁回。
    理  由
一、公訴意旨略以：被告乙○○係被害人游宇倫（民國88年9月3
    日生）之繼父，現有家長家屬關係， 為家庭暴力防治法第3
    條第2款之家庭成員。被告於民國95年8月30日凌晨1時許 ，
    在臺北縣新店市○○路○段350號2樓之居所， 於酒後與被害
    人之生母即告訴人甲○○因家庭及小孩管教問題發生爭吵，
    明知自己身強體壯，且預見將兒童舉起拋擲於地上，足以使
    其頭部碰撞地面導致顱內出血而死亡，竟基於殺人之不確定
    故意，將當時年僅7歲之被害人舉起後拋擲於地上， 使被害
    人頭部碰撞地面，造成頭部外傷、頭皮撕裂傷及顱內出血，
    而有生命危險，嗣經鄰居報警處理並送醫急救，始倖免於死
    ，因認被告涉犯刑法第271條第2項之殺人未遂罪嫌。
二、按告訴乃論之罪，告訴人於第一審辯論終結前，得撤回其告
    訴；告訴經撤回者，法院應諭知不受理之判決，刑事訴訟法
    第238條第1項及第303條第3款分別定有明文。另按犯罪事實
    應依證據認定之，無證據不得認定犯罪事實，刑事訴訟法第
    154條第2項定有明文。又殺人與傷害之區別，自以有無殺意
    為斷，審理事實之法院，應就案內一切證據，詳查審認，視
    其犯罪之動機、殺傷之次數、所殺傷部位、傷勢程度、犯後
    態度等綜合判斷，俾為認定（最高法院85年台上字第5611號
    判決意旨參照）；又殺人與傷害之區別，應以有無殺意為斷
    ，即行為人於下手時有無決意取被害人生命為準，至於被害
    人受傷處是否致命部位，及傷痕多寡、輕重為何等，亦僅得
    供審判者心證之參考，究不能據為絕對之標準（最高法院19
    年上字第718號判例意旨、93年度台上字第618號判決意旨、
    90年度台上字第1897號判決意旨參照）。準此，行為人於行
    為當時，主觀上是否有殺人之故意，除應斟酌其使用之兇器
    種類、攻擊之部位、行為時之態度、表示外，尚應深入觀察
    行為人與被害人之關係、衝突之起因、行為當時所受之剌激
    、下手力量之輕重，被害人受傷之情形及行為事後之態度等
    各項因素綜合予以研析。末按，刑事判決得就起訴之犯罪事
    實變更檢察官起訴所引應適用之法條者，以科刑或免刑判決
    為限，檢察官以殺人未遂起訴，經原審審理結果，認為被告
    所犯實為傷害罪，未經合法告訴，則於判決理由欄敘明其理
    由逕依刑事訴訟法第303條第3款諭知不受理判決即可，尚無
    適用同法第300條之餘地（ 最高法院71年度台上字第6600號
    判決意旨參照）。
三、經查：
（一）本件公訴人認被告乙○○涉犯殺人未遂罪嫌，無非以被告
      之供述、證人即告訴人甲○○之指訴、證人即鄰居吳哲翰
      、吳志文於警詢中之證詞、證人即消防隊員蕭獻議於警詢
      及偵查中之證詞、現場照片12張（見偵查卷第33至38頁）
      、財團法人天主教耕莘醫院（以下簡稱「耕莘醫院」）診
      斷證明書1紙（見偵查卷第39頁）、 耕莘醫院患者病危通
      知單1紙（見偵查卷第40頁），及耕莘醫院95年12月2日耕
      醫病歷字第0950120029號函1件（見偵查卷第63頁） 等資
      為論據。訊據被告乙○○固不否認其為被害人游宇倫之繼
      父，於95年8月30日凌晨1時許， 在臺北縣新店市○○路○
      段350號2樓之居所，與被害人之生母即告訴人甲○○發生
      爭吵後，以雙手將被害人游宇倫抱起再平放鬆手，致被害
      人落地時受有頭部外傷、頭皮撕裂傷及顱內出血等傷害之
      事實，惟矢口否認有何殺人未遂之犯行，辯稱：伊當時見
      被害人不聽管教，一時氣憤將被害人抱起後左右搖晃再鬆
      手，不慎致被害人落地受傷，但並沒有將被害人舉起再拋
      擲於地上之動作，況伊見被害人流血後，隨即將之抱起並
      告知告訴人，且任由告訴人對外求援，並未有進一步傷害
      或阻止其就醫之行為，實無殺死或傷害被害人之故意等語
      。
（二）被告為被害人之繼父，於前揭時地以雙手將被害人抱起再
      放下，致被害人落地時受有頭部外傷、頭皮撕裂傷及顱內
      出血等傷害，經鄰居報警送醫急救之事實，業據被告於原
      審及本院審判中均供承不諱，並據告訴人於警詢、偵查及
      原審審判中指訴在卷，且經證人即鄰居吳哲翰、吳志文於
      警詢中，及證人即消防隊員蕭獻議於警詢及原審審判中，
      與證人即消防隊員王鈺閔於原審審判中證述甚明，並有現
      場照片12張、耕莘醫院診斷證明書、耕莘醫院患者病危通
      知單各1紙，及臺北縣政府消防局救護紀錄表1紙（見原審
      卷(2)第54頁）在卷可稽。
（三）參諸證人即鄰居吳哲翰於警詢中證稱：「我沒有看到，但
      有聽到兩個大人在爭吵，有聽到頭部撞牆的聲音，沒多久
      就聽到救命聲」、「當時他太太有提到是老公喝醉打小孩
      ，導致小孩受傷」等語（見偵查卷第26頁）。另臺北縣政
      府消防局救護紀錄表上文字補述部分記載：「患者表示被
      父親摔到地上，頭部外傷，有嘔吐及右眼勢力模糊現象、
      瞳孔對光反應正常」，並經證人即告訴人甲○○簽名，此
      有上開救護紀錄表1紙存卷可參。 而證人蕭獻議亦於警詢
      中證稱：「我們及告知受傷兒童游宇倫的母親甲○○需陪
      同前往新店市耕莘醫院就醫，於就醫途中該受傷兒童游宇
      倫表示是其父親乙○○把我抓起來摔在地上導致受傷」等
      語（見偵查卷第二九頁）。又證人王鈺閔於原審審判中亦
      結證稱：「他說他父親把他抱起來丟在地上」、「甲○○
      對於文字補述沒有意見」、「游宇倫告訴我的應該是摔到
      地上」等語（見原審卷 (2)第48至49頁），堪信被告確有
      將被害人抱起後放下致被害人落地受傷之行為，且被害人
      所受傷害與被告抱起被害人後放下致其落地之行為具有相
      當因果關係。
（四）惟本案所應審究者，係被告將被害人游宇倫抱起後至被害
      人落地間之動作為何，其主觀上是否具有殺人或傷害被害
      人之犯意。查耕莘醫院於偵查中檢察官函詢被害人之傷勢
      時固函覆稱：「該病患（即被害人） 於95年8月30日2時2
      分送至本院急診治療，頭皮有撕裂傷及出血，故先予以傷
      口縫合及止血，經電腦斷層檢查後，有顱內出血之情況，
      隨時有生命危險，故需安排進一步治療及進住加護病房，
      任何因外傷導致顱內出血之病患，如未立刻施以救治，難
      保其生命安全無虞，當然有生命危險」，有該院95年12月
      2日耕醫病歷字第0950120029號函1件（見偵查卷第63頁）
      存卷可憑，檢察官主要亦以此推論被告於行為時具有殺人
      之主觀犯意。然被告於警詢中即陳稱：「當時我很生氣將
      他抱入屋內，然後抱起他甩一甩後，可能不慎將小孩拋出
      去，當時他的頭部及身體有碰到地板，沒多久頭部我就看
      到流血，我老婆剛好從廚房出來，看到小孩頭部流血，當
      時他就大喊救命」（見偵查卷第8頁）、「 以雙手扶住其
      腋下，於左右晃動時滑手拋出，才導致游宇倫摔落在地」
      等語（見偵查卷第11頁）；復於偵查中陳稱：「我是手臂
      伸直以平推的方向拋出去，不是從下往上拋，也不是從上
      往下拋」（見偵查卷第46頁）、「小孩在掙扎，我把他左
      右擺動，本來要打他，後來又不想，後來就雙手往前把他
      推出去，孩子摔倒在地上」等語（見偵查卷第66頁）；又
      於原審審判中陳稱：「我從小孩腋下將小孩抱到客廳，然
      後左右搖晃，小孩是呈頭上腳下直立的，用雙手將小孩扶
      起平躺，頭上腳下，小孩身體有點傾斜，然後我就鬆手，
      小孩跌倒後是頭部正面朝地板」等語（見原審卷 (2)第13
      頁），前後供詞大致相符，堪信被告當時應係將被害人抱
      起後左右搖晃再平推鬆手，致被害人摔落頭部著地而受傷
      。證人蕭獻議及王鈺閔雖證稱被害人於就醫當時主訴遭父
      親摔落地面等語，但被害人所稱被告將其摔在地面之動作
      為何，以其當時身心狀況及表達能力，實有未明之處，尚
      難僅以被害人送醫當時之指訴即認被告有將其舉起後拋擲
      之動作，起訴書此部分所指，舉證尚有不足。又證人即告
      訴人甲○○於原審審判中證稱被害人游宇倫當時身高為11
      0公分，體重為20或22公斤（見原審卷 (2)第39頁背面）
      ，被告於原審審判中自承其身高為168公分， 體重為80公
      斤，伊將被害人抱起後鬆手時，距離地面約40公分等語（
      見原審卷 (2)第40頁背面）。則被告將被害人抱起後鬆手
      時，以被害人之身高比對距離地面高度非高，應明知被害
      人落地時可能受有身體四肢之傷害，但不致發生頭部撞擊
      之情形。堪信被告係因管教被害人，於盛怒之下將被害人
      抱起後平推鬆手時，一時用力過猛以致被害人反應不及落
      地時因頭部撞擊而受有頭部外傷、頭皮撕裂傷及顱內出血
      等傷害。況被告如有意置被害人於死，自可於被害人落地
      後再為追打或拋擲之動作，惟被告於發現被害人流血後旋
      即停手，並由鄰人報警將被害人送醫急救，堪信其雖明知
      其行為將導致被害人受傷，但未預見被害人恐因此死亡，
      主觀上應僅具有傷害之故意，而不具有殺人之不確定故意
      ，尚難逕以殺人未遂罪嫌相繩。至證人即告訴人甲○○雖
      於原審審判中證稱：「我就走去廚房又出來，我就看見我
      先生把我兒子從門外抱進來客廳，我就看到我先生將小孩
      抱起來左右搖晃，我先生將我兒子放開後，我兒子因為自
      己重心不穩往前撞倒地上，因為他手沒有扶地，身體往前
      ，頭部左側撞倒地板」、「所謂左右搖晃是指我先生將小
      孩從腋下抱起，然後左右搖晃」等語（見原審卷 (2)第36
      頁背面、第37頁）。惟證人甲○○於警詢時即證稱：「因
      我人在廚房，誤以為是先生打的，才向眾人稱是我先生打
      的」等語（見偵查卷第18頁），復於原審詰問其為何前後
      供詞不一時陳稱：「當時想到另外還有兩個小孩要顧，所
      以在警詢時說沒有看到，我當時是告傷害，我不曉得會鬧
      這麼大，我當時是怕人家誤會我是共犯」等語（見原審卷
      (2)第37頁），並未能充分釋明其前後供詞不同之原因；
      甚且被告於警詢中即陳稱：「那時他（指甲○○）發脾氣
      走到廚房，所以他沒有看到游宇倫受傷情形」等語（見偵
      查卷第5頁）， 則證人甲○○於被告抱起被害人時是否在
      場，並非無疑，其證詞難認可採，附此敘明。
（五）綜上所述，本院認被告乙○○明知其將年幼之被害人游宇
      倫抱起後鬆手致其摔落地面，將生傷害之結果，竟仍為之
      ，顯見其主觀上具有傷害他人之故意，但其對於被害人恐
      因此生死亡之結果，應無預見可能性，是核其所為，應係
      犯刑法第277第1項之傷害罪，起訴書認被告涉犯刑法第27
      1條第2項之殺人未遂罪，容有誤會。又被告所犯亦為家庭
      暴力防治法第2條第2項所稱之家庭暴力罪。惟被告所犯刑
      法第277條第1項之傷害罪，依同法第287條前段之規定 ，
      須告訴乃論。茲因告訴人業於偵查中具狀撤回告訴，有撤
      回告訴狀1紙存卷足憑（見偵查卷第49至50頁）， 揆諸前
      揭法條規定及說明，本件自應諭知不受理之判決。
四、原審予以詳查，並認難認被告主觀上有何殺人之故意，因僅
    構成傷害犯行，而以告訴人已撤回告訴為由，判決公訴不受
    理，尚無違誤之處，公訴人仍執原審已論證取捨其證據之證
    人吳哲翰、蕭獻議、王鈺較閔之證詞，認原審論述理由與據
    據未符云云，認原審認事用法有誤，請求撤銷改判，尚無理
    由，上訴應予駁回。
據上論斷，應依刑事訴訟法第368條，判決如主文。
本案經檢察官鄭龍照到庭執行職務。
中　　華　　民　　國　　96　　年　　9　　月　　27　　 日
 　　　　　 刑事第４庭    審判長法　官　蔡秀雄
                                法　官　鄭水銓
                                法　官　周煙平
以上正本證明與原本無異。
檢察官如不服本判決應於收受送達後十日內向本院提出上訴書狀
，其未敘述上訴之理由者並得於提起上訴後十日內向本院補提理
由書（均須按他造當事人之人數附繕本）。
                                書記官  蕭麗珍
中　　華　　民　　國　　96　　年　　10　　月　　1 　　日
